ACORDAO-COMPLETO-2473418

ACÓRDÃO 7278/2021 ATA 13/2021 - PRIMEIRA CÂMARA

VISTOS, relatados e discutidos estes autos em que se apreciam três atos de concessão inicial de aposentadoria a ex-servidores da Universidade Federal de Santa Catarina (UFSC) .
ACORDAM os ministros do Tribunal de Contas da União, reunidos em sessão da 1ª Câmara, ante as razões expostas pelo Relator e com base nos arts. 1º, inciso V, e 39, inciso II, da Lei 8.443/1992; nos arts. 1º, inciso VIII; 260, §§ 1º e 2º, e 262, caput e § 2º, do Regimento Interno e na Súmula-TCU 106, em:
9.1. considerar ilegais e negar registro aos atos de concessão inicial de aposentadoria de Ivo Mohr, Odir Augusto de Melo e Silvana de Freitas Ribeiro;
9.2. dispensar o ressarcimento das quantias indevidamente recebidas de boa-fé pelos beneficiários;
9.3. determinar à Universidade Federal de Santa Catarina que:
9.3.1. no prazo de 15 (quinze dias) , contado a partir da ciência desta deliberação, faça cessar os pagamentos decorrentes dos atos impugnados, sob pena de responsabilidade solidária da autoridade administrativa omissa e comunique aos interessados deste acórdão, alertando-os de que o efeito suspensivo proveniente da interposição de eventuais recursos, caso não providos, não os exime da devolução dos valores indevidamente percebidos após a notificação;
9.3.2. em 30 (trinta) dias, comprove que os interessados tiveram ciência desta deliberação e emita novos atos, livres das irregularidades apontadas, submetendo-os a este Tribunal pelo Sistema e-Pessoal.

Atos iniciais de Aposentadoria de três ex-servidores da Universidade Federal de Santa Catarina encaminhados ao TCU para exame.

Primeira Câmara

3. Interessados: Ivo Mohr (XXX.011.909-XX), Odir Augusto de Melo (XXX.222.139-XX) e Silvana de Freitas Ribeiro (XXX.378.689-XX)

13.1. Ministros presentes: Walton Alencar Rodrigues (Presidente), Benjamin Zymler, Vital do Rêgo e Jorge Oliveira (Relator).
13.2. Ministro-Substituto presente: Augusto Sherman Cavalcanti.

ACORDAO-COMPLETO-2487475

Acórdão de Relação 9285/2021 - Primeira Câmara

Acórdão de Relação

JORGE OLIVEIRA

Trata-se de atos iniciais de aposentadoria de servidores da Universidade Federal de Santa Catarina, submetidos à apreciação deste Tribunal para fins de registro, nos termos do art. 71, inciso III, da Constituição Federal.
	2. Transcrevo, a seguir, a instrução da unidade técnica que analisou a matéria:
	" (...) 
	EXAME TÉCNICO
	2. Exame prévio desta unidade, após aplicação de críticas eletrônicas, propôs considerar ilegais os presentes atos (peças 6-7) .
	3. O MP/TCU, contudo, ao verificar que não consta da instrução os fundamentos legais e/ou jurisprudenciais das irregularidades apontadas, propôs o retorno dos autos à Sefip para detalhamento de tais fundamentos (peça 10) , proposta acatada pelo Relator (peça 11) .
	4. Observa-se nos atos em tela o registro de parcelas judiciais referentes ao percentual de 3,17% e a horas extras. 
	5. Exame dos contracheques atuais dos inativos, contudo, releva que os pagamentos relativos a 3,17% foram cessados, restando apenas aqueles referentes a horas extras (peças 12-14) . 
	6. No que tange às horas extras, é pacífico o entendimento nessa Corte de Contas de que tal parcela, ainda que advinda de decisão judicial, é uma vantagem do regime celetista incompatível com a situação jurídico-estatutária implantada pela Lei 8.112/1990. 
	7. O TCU tem entendimento sedimentado no sentido de que, após o advento da Lei 8.112/1990, instituidora do Regime Jurídico Único (RJU) , não se admite a transposição dos benefícios e vantagens de natureza trabalhista para o novo regime, no qual os interessados ingressaram por força do art. 243 daquele diploma. Esse entendimento já foi inclusive sumulado, constituindo o Enunciado 241 da Súmula de Jurisprudência desta Corte: 
	'As vantagens e gratificações incompatíveis com o Regime Jurídico Único, instituído pela Lei 8.112, de 11/12/1990, não se incorporam aos proventos nem à remuneração de servidor cujo emprego, regido até então pela legislação trabalhista, foi transformado em cargo público por força do art. 243 do citado diploma legal.'
	8. A continuidade de pagamentos da espécie no novo regime apenas é admissível se tal providência for necessária para assegurar, imediatamente após a transposição ao RJU, ocorrida em 1º de janeiro de 1991, a irredutibilidade da remuneração anteriormente recebida pelos servidores, sendo que, nesse caso, a vantagem deve ser paga sob a forma de Vantagem Pessoal Nominalmente Identificada (VPNI) , devendo ser paulatinamente compensada nos aumentos subsequentes conferidos ao funcionalismo, até seu completo desaparecimento (Decisão 100/2002 - 2ª Câmara, Relator Ministro Benjamin Zymler) . Em qualquer outra hipótese, a concessão da parcela encontra óbice na ausência de previsão legal. 
	9. Esse entendimento é corroborado pelo Supremo Tribunal Federal, consoante se pode depreender da ementa do MS 22.455/DF, publicada no DJ de 07/06/2002:
	'EMENTA: MANDADO DE SEGURANÇA CONTRA ATO IMPUTADO AO PRESIDENTE DO TRIBUNAL DE CONTAS DA UNIÃO. ATO ADMINISTRATIVO QUE DETERMINOU A SUSPENSÃO DE PAGAMENTO DE HORAS EXTRAS INCORPORADAS AOS SALÁRIOS DOS IMPETRANTES, POR DECISÃO DO TCU. 
	(...) 
	2. Entendimento assente no Tribunal de Contas deflui da aplicação de preceitos atinentes à limitação que as normas administrativas impõem à incidência da legislação trabalhista sobre os servidores públicos regidos pela CLT, à época em que tal situação podia configurar-se. 
	3. Entendimento no sentido de que não é possível a coexistência das vantagens dos dois regimes funcionais. Ao ensejo da transferência do impetrante para o sistema estatutário, ut Lei 8.112/1990, há de ter o regime próprio desta Lei, ressalvada, tão só, a irredutibilidade dos salários. 
	4. Mandado de segurança indeferido.'
	10. Assim, se encontram irregulares os pagamentos atuais. 
	CONCLUSÃO
	11. A abrangência e a profundidade das verificações levadas a efeito fundamentam convicção de que os atos em epígrafe merecem ser apreciados pela ilegalidade, em razão do pagamento irregular de parcelas judiciais referentes a horas extras. 
	12. Destaque-se que a análise deste processo levou em conta os dispositivos da Resolução-TCU 315/2020. 
	PROPOSTA DE ENCAMINHAMENTO
	13. Ante o exposto, com fundamento no art. 71, inciso III, da Constituição Federal; nos arts. 1º, inciso V, e 39, incisos I e II, da Lei 8.443/1992, no art. 260 do Regimento Interno do Tribunal de Contas da União, propõe-se: 
	13.1. Considerar ILEGAIS e recusar registro dos atos iniciais de aposentadoria de Silvana de Freitas Ribeiro, Odir Augusto de Melo e Ivo Mohr, com base nos arts. 71, inciso III, da Constituição Federal; 1º, inciso V, e 39, inciso II, da Lei 8.443/1992 e 260, § 1º, do Regimento Interno;
	13.2. Determinar à Universidade Federal de Santa Catarina, com fulcro no art. 262, caput, do Regimento Interno deste Tribunal, e no inciso I do art. 4º da Resolução-TCU 315/2020, que: 
	13.2.1.	faça cessar todo e qualquer pagamento relativo aos atos impugnados, no prazo máximo de quinze dias, contados da ciência da decisão deste Tribunal, sob pena de ressarcimento das quantias pagas após essa data pelo responsável;
	13.2.2.	dispense a devolução dos valores indevidamente recebidos de boa-fé até a data da ciência do acórdão que vier a ser proferido, com base no Enunciado 106 da Súmula da Jurisprudência do TCU;
	13.2.3.	dê ciência, no prazo de quinze dias, contados da notificação, do inteiro teor desta deliberação aos interessados, alertando-os de que o efeito suspensivo proveniente da interposição de eventuais recursos junto ao TCU não os exime da devolução dos valores percebidos indevidamente, caso o recurso não seja provido, encaminhando ao TCU, no prazo de trinta dias, comprovante da data de ciência pelos interessados, nos termos do art. 4º, § 3º, da Resolução-TCU 170/2004;
	13.2.4.	emita, no prazo de trinta dias, nos termos dos arts. 262, § 2º, do Regimento Interno desta Corte e 19, § 3º, da Instrução Normativa-TCU 78/2008, novos atos, livres da irregularidade apontada, e os submeta ao TCU pelo Sistema e-Pessoal."
	3. O Ministério Público junto ao TCU, representado neste processo pelo Procurador Sérgio Ricardo Costa Caribé, manifestou-se de acordo com a proposta da unidade técnica.
	É o relatório.

não há

Procurador Sérgio Ricardo Costa Caribé

APOSENTADORIA. UFSC. INCORPORAÇÃO DE HORAS EXTRAS POR DECISÃO JUDICIAL. VANTAGEM INCOMPATÍVEL COM O REGIME ESTATUTÁRIO. ATOS ILEGAIS. NEGATIVA DE REGISTRO. DETERMINAÇÃO.

APOSENTADORIA (APOS)

Secretaria de Fiscalização de Integridade de Atos e Pagamentos de Pessoal e de Benefícios Sociais (Sefip)

Em apreciação, para fins de registro, os atos de concessão inicial de aposentadoria de Ivo Mohr, Odir Augusto de Melo e Silvana de Freitas Ribeiro, ex-servidores da Universidade Federal de Santa Catarina.
	2. Ao examinar a matéria, tanto a unidade técnica como o Ministério Público junto ao TCU se manifestaram pela ilegalidade de todos os atos, em razão do pagamento de horas-extras decorrente de decisão judicial, sem que tivesse ocorrido a absorção dessa parcela. 
	3. De fato, esta Corte entende que é ilegal a inclusão, nos proventos de servidor público aposentado pelo Regime de Previdência dos Servidores Públicos (RPPS) , de vantagem decorrente de decisão da Justiça do Trabalho, com base em situação laboral constituída sob a CLT, por se tratar de benefício incompatível com o regime jurídico dos servidores públicos instituído pela Lei 8.112/1990.
	4. Tal juízo encontra-se cristalizado por meio da Súmula-TCU 241 e tem respaldo do Supremo Tribunal Federal. Ao apreciar o MS 24.381/DF, a Suprema Corte decidiu que a conversão do regime celetista em estatutário extingue o contrato de trabalho e, portanto, impede a manutenção de direitos dele decorrentes no novo regime.
	5. Ainda sobre essa questão, vale a pena reproduzir, por sua clareza, trecho do voto proferido pelo Ministro Augusto Nardes ao relatar o Acórdão 216/2012-TCU-Segunda Câmara:
	"8. Esta Corte tem entendido que, após o advento da Lei 8.112/1990, instituidora do Regime Jurídico Único, não se admite a transposição dos benefícios e vantagens de natureza trabalhista para o novo regime, no qual os interessados ingressaram por força do art. 243 daquele diploma, conforme o Enunciado 241 da Súmula de Jurisprudência desta Corte:
	'As vantagens e gratificações incompatíveis com o Regime Jurídico Único, instituído pela Lei 8.112, de 11/12/1990, não se incorporam aos proventos nem à remuneração de servidor cujo emprego, regido até então pela legislação trabalhista, foi transformado em cargo público por força do art. 243 do citado diploma legal.'
	9. Assim, há de se ressalvar exclusivamente a possibilidade de violação ao princípio da irredutibilidade da remuneração à época da passagem de um para outro regime, orientação que esta Corte também tem prestigiado, de que é exemplo o Acórdão 71/2004-TCU-Segunda Câmara (...) :
	' (...) o Tribunal tem admitido o pagamento de vantagens decorrentes de decisão judicial, a título de vantagem pessoal nominalmente identificada, após a transposição para o novo regime jurídico, apenas com vistas a evitar a eventual redução de vencimentos, vedada pelo art. 37, inciso XV, da Constituição Federal.'
	10. Para abrigar essa exceção, o procedimento é tratar a parcela incorporada como vantagem pessoal de caráter variável, sujeita à redução de valor sempre que houver revisão dos vencimentos ou reestruturação da carreira que acarrete a melhoria real da remuneração do beneficiado, até completa encampação de toda a vantagem inicial, o que não ocorreu, conforme dados obtidos no Siape."
	6. Assim, as parcelas recebidas pelos ex-servidores em função de decisão da Justiça Trabalhista deveriam ter sido convertidas em Vantagem Pessoal Nominalmente Identificada (VPNI) por ocasião da migração para o regime estatutário, fixando-se seu valor nominal, que passaria a estar sujeito apenas aos aumentos gerais concedidos aos servidores públicos. Além disso, a partir desse momento estariam sujeitas a serem absorvidas pelos sucessivos planos de carreira dos servidores.
	7. Como a referida vantagem vem sendo paga até os dias atuais, sem que se tivesse providenciado sua absorção em decorrência das várias alterações ocorridas na estrutura remuneratória dos interessados, suas aposentadorias devem ser julgadas ilegais, negando-lhes registro. Cumpre, contudo, dispensar a devolução dos valores recebidos de boa-fé, nos termos da Súmula-TCU 106. 
	8. Assinalo, por último, que as aposentadorias ora apreciadas deram entrada no Tribunal há menos de cinco anos, não cabendo, desse modo, a aplicação do entendimento firmado pelo STF no RE 636.553, que fixou o prazo de cinco anos para sua apreciação pelo TCU, sob pena de seu registro tácito.
	Ante o exposto, acolho integralmente as propostas de encaminhamento coincidentes da unidade técnica e do MP/TCU, e VOTO no sentido de que o Tribunal adote a minuta de acórdão que ora submeto à deliberação este Colegiado.
TCU, Sala das Sessões, em 27 de abril de 2021.
JORGE OLIVEIRA 
Relator